ACORDAO-COMPLETO-2367594

ACÓRDÃO 2766/2020 ATA 39/2020 - PLENÁRIO

VISTOS, relatados e discutidos estes autos de auditoria realizada na Eletrobras Termonuclear S.A. (Eletronuclear) que nesta fase cuida de agravo interposto pela Andrade Gutierrez Engenharia S.A. em face do Acórdão 874/2018-TCU-Plenário, por meio do qual o Tribunal, em relação à agravante, decretou, cautelarmente, pelo prazo de um ano, a indisponibilidade de bens da empresa;
ACORDAM os Ministros do Tribunal de Contas da União, reunidos em sessão de Plenário, ante as razões expostas pelo Relator, em:
9.1. conhecer do agravo interposto pela Andrade Gutierrez Engenharia S.A., por atender aos requisitos de admissibilidade dispostos nos arts. 289 e 183 do RI/TCU para, no mérito, declarar a sua perda de objeto;
9.2. encaminhar cópia deste acórdão à recorrente.

Agravo em auditoria realizada com o objetivo de fiscalizar as obras da Usina Termonuclear de Angra 3, no Estado do Rio de Janeiro.

Centrais Elétricas Brasileiras S.A.; Comissão Nacional de Energia Nuclear; Eletrobrás Termonuclear S.A.

3. Recorrente: Andrade Gutierrez Engenharia S.A. (17.262.213/0001-94).

13.1. Ministros presentes: José Mucio Monteiro (Presidente), Walton Alencar Rodrigues, Benjamin Zymler, Augusto Nardes, Raimundo Carreiro, Ana Arraes e Bruno Dantas (Relator).
13.2. Ministros-Substitutos convocados: Augusto Sherman Cavalcanti e Marcos Bemquerer Costa.
13.3. Ministros-Substitutos presentes: André Luís de Carvalho e Weder de Oliveira.

José Eduardo Brayner Costa Mattos

Andrade Gutierrez Engenharia S.A.

BRUNO DANTAS

Ministro Bruno Dantas.

Trata-se de auditoria de conformidade realizada na Eletrobras Termonuclear S.A. (Eletronuclear ou ETN) , com o objetivo de fiscalizar as obras da Usina Termonuclear de Angra 3, no Estado do Rio de Janeiro. A fiscalização ocorreu no âmbito do Fiscobras 2015.
Por meio do Acórdão 874/2018-TCU-Plenário, esta Corte de Contas decidiu:
 "9.1. comunicar à Comissão Mista de Planos, Orçamentos Públicos e Fiscalização do Congresso Nacional que a Eletronuclear informou ter anulado o Contrato NCO 223/83, pactuado com a construtora Andrade Gutierrez Engenharia S.A, motivo pelo qual os achados de 'III.1. Sobrepreço e Superfaturamento das Obras Civis' e 'III.2. Gestão Fraudulenta do Contrato' devem ser reclassificados de IGP para IGC;
9.2. decretar, cautelarmente, com fundamento no art. 44, § 2º, da Lei 8.443/1992, c/c os arts. 273 e 274 do Regimento Interno deste Tribunal, pelo prazo de um ano, a indisponibilidade de bens da empresa Andrade Gutierrez Engenharia S.A. (17.262.213/0001-94) , devendo esta medida alcançar os bens considerados necessários, para garantir o integral ressarcimento do débito em apuração, no valor original de R$ 290.613.598,39 (duzentos e noventa milhões, seiscentos e treze mil, quinhentos e noventa e oito reais e trinta e nove centavos - data-base 1/7/2008) , que resulta no montante atualizado de R$ 508.341.306,30 (quinhentos e oito milhões, trezentos e quarenta e um mil, trezentos e seis reais e trinta centavos - atualizado até 25/4/2018) , ressalvados os bens financeiros necessários à manutenção das atividades operacionais da pessoa jurídica;
9.3. considerar como termo inicial para contagem do prazo fixado no subitem anterior desta deliberação a data de averbação da medida cautelar nos respectivos órgãos de registro dos bens;
9.4. nos termos do art. 276, § 3º, do Regimento Interno deste Tribunal, conceder prazo de até 15 (quinze) dias, sem efeito suspensivo, à empresa para que se pronuncie, caso queira, a respeito da adoção da medida cautelar referida no item 9.2 retro, informando-lhe que, no âmbito da respectiva resposta à oitiva, fica, desde já, franqueada a possibilidade de serem indicados os bens considerados essenciais à manutenção das suas atividades, acompanhados das devidas justificativas;
9.5. converter o presente processo em Tomada de Contas Especial, com fundamento no art. 47 da Lei 8.443/1992 c/c o art. 252 do RITCU, na qual deverá ser analisada, de forma conclusiva, o débito associado à irregularidade 'III.1. Sobrepreço e Superfaturamento das Obras Civis', e a irregularidade 'III.2. Gestão Fraudulenta do Contrato', delimitando a responsabilização dos agentes e o montante do dano causado ao erário;
9.6. determinar à controladora Eletrobras, com base no art. 45 da Lei 8.443/1992, que encaminhe a esta Corte de Contas, no prazo de 15 (quinze) dias:
9.6.1. todos os procedimentos de apuração de ilícitos e providências administrativas e judiciais decorrentes da anulação do Contrato NCO 223/83, informando, também, se foram aplicadas sanções à luz da Lei 8.666/1993;
9.6.2. todos os relatórios produzidos pela Comissão Independente de Investigação, pelo processo administrativo interno da Eletronuclear, pelas consultorias independentes Hogan Lovells, Deloitte Touche Tohmatsu Ltda. e outras que porventura tenham sido contratadas para apurar indícios de irregularidade abrangendo as obras civis de Angra 3;
9.7. remeter cópia das peças 188, 195, 196, 199, 200, 201, 207, 227, 228, 249, 251, 254, 255, 258, 281, 282 e 292 destes autos ao processo de acompanhamento apartado a ser criado no âmbito do subitem 9.1 do Acórdão 1786/2017-TCU-Plenário para tratar da irregularidade 'III.3, Gestão Temerária do Empreendimento';
9.8. determinar à SeinfraOperações que adote os procedimentos cabíveis para a obtenção das seguintes informações, solicitando o apoio da Advocacia-Geral da União para requerê-las, inclusive judicialmente, se necessário:
9.8.1. identificação da cadeia acionária da empresa Andrade Gutierrez Engenharia S.A., inclusive da holding e seus respectivos controladores, com vistas a alcançá-los por meio do instituto da desconsideração da personalidade jurídica;
9.8.2. valores que foram distribuídos, desde o ano de 2009, a cada acionista, seja a título de dividendos, operações de mútuos, redução de capital com distribuição de valores, pagamento de royalties ou qualquer outra operação que, essencialmente, represente distribuição de valores entre as partes do mesmo grupo;
9.9. deixar assente que, a depender do grau de efetividade das medidas ofertadas pela empresa leniente em compromisso firmado com o poder público, o TCU poderá deliberar sobre possíveis sanções premiais a serem concedidas;
9.10. recomendar ao comitê, criado consoante Comunicação da Presidência de 12/7/2017, com o objetivo de viabilizar os acordos de leniência firmados no âmbito da União, que avalie a conveniência de elaborar uma norma interna específica para potencializar as formas de cooperação dos jurisdicionados para o deslinde efetivo e tempestivo dos processos relevantes em curso no Tribunal de Contas, estabelecendo normas e critérios minimamente objetivos, inclusive quanto às possíveis sanções premiais, conjugando, sobretudo, a segurança jurídica e o interesse público;
9.11. encaminhar cópia deste acórdão à Força-Tarefa do Ministério Público Federal no Rio de Janeiro, Força-Tarefa do Ministério Público Federal no Paraná, à Força-Tarefa da Advocacia-Geral da União no Rio de Janeiro, à Força-Tarefa da Advocacia-Geral da União no Paraná, ao Juiz Federal Titular da 7ª Vara Federal Criminal do Rio de Janeiro, ao Juiz Federal Titular da 13ª Vara Federal de Curitiba, ao Ministério da Transparência, Fiscalização e Controladoria-Geral da União (CGU) , à Eletronuclear, à Eletrobras e ao Ministério de Minas e Energia (art. 198 do Regimento Interno do TCU) , para medidas consideradas cabíveis; e
9.12. dar ciência deste acórdão aos responsáveis."
Nesta etapa processual, aprecia-se agravo interposto pela Andrade Gutierrez S/A (peça 337) , que intenta a reforma do mencionado julgado com relação à medida cautelar de indisponibilidade de bens que a afeta.
Como fundamento recursal, a agravante sustenta, em síntese:
que nunca se negou a prestar quaisquer informações ao Tribunal e adotou postura colaborativa ao longo destes autos e de outros processos em que participa;
falta de segurança jurídica na decisão adotada; e
inexistência dos requisitos do fumus boni iuris e do periculum in mora para adoção da cautelar de indisponibilidade de bens.
Em razão do exposto, entende que não há razão para a manutenção da indisponibilidade de bens, "em atenção não apenas à condição de leniente, como pelo fato de esta Empresa estar inegavelmente posicionada de forma a contribuir ativamente com essa Corte de Contas, garantir a manutenção de suas operações e o cumprimento dos Acordos e compromissos firmados e a firmar com as diversas autoridades brasileiras, incluindo o TCU".
É o relatório.

Tathiane Vieira Viggiano Fernandes (OAB-DF/27.154) e outros, representando Andrade Gutierrez Engenharia S/A.

Procuradora-Geral Cristina Machado da Costa e Silva.

RELATÓRIO DE AUDITORIA. FISCOBRAS 2015. OBRAS CIVIS DA USINA TERMONUCLEAR DE ANGRA 3. SOBREPREÇO E SUPERFATURAMENTO. MEDIDA CAUTELAR. INDISPONIBILIDADE DE BENS. AGRAVO. PERDA DE OBJETO.

RELATÓRIO DE AUDITORIA (RA)

Secretaria Extraordinária de Operações Especiais em Infraestrutura (SeinfraOperações).

Trata-se de agravo interposto pela Andrade Gutierrez Engenharia S.A. em face do Acórdão 874/2018-TCU-Plenário, por meio do qual o Tribunal, em relação à agravante, decretou, cautelarmente, pelo prazo de um ano, a indisponibilidade de bens da empresa, para garantir o integral ressarcimento do débito em apuração, no valor original de R$ 290.613.598,39, ressalvados os bens financeiros necessários à manutenção das atividades operacionais da pessoa jurídica.
A recorrente busca a reforma do mencionado aresto com relação à concessão da cautelar que a afeta, sob o argumento de que estariam ausentes os pressupostos autorizativos da medida, fumus boni iuris e periculum in mora.
Conheço do presente agravo por atender aos requisitos de admissão dispostos nos arts. 289 e 183 do RITCU. Com relação ao mérito, o agravo perdeu objeto.
Em razão de Mandado de Segurança impetrado pela Andrade Gutierrez Engenharia S.A. junto ao Supremo Tribunal Federal (MS 37372 MC/DF) , foi publicada, em 21/9/2020, a seguinte decisão proferida pelo Ministro Marco Aurélio Mello:
"DECISÃO
MANDADO DE SEGURANÇA - TRIBUNAL DE CONTAS DA UNIÃO - PODER GERAL DE CAUTELA - LIMITES - LIMINAR DEFERIDA.
1. A assessora Isabela Leão Monteiro prestou as seguintes informações:
Andrade Gutierrez Engenharia S.A. insurge-se contra ato omissivo do Tribunal de Contas da União, no que deixou de analisar pedido voltado à perda de eficácia, ante decurso de prazo, do acórdão 874/2018, mediante o qual determinada, pelo período de um ano, indisponibilidade cautelar de bens da empresa.
Afirma encerrado em 14 de maio de 2019 o lapso temporal, considerada a data de averbação da constrição pela Central Nacional de Indisponibilidade de Bens. Sustenta ilegal a persistência da medida, aludindo aos artigos 44, § 2º, da Lei 8.443/1992 e 274, cabeça, do Regimento Interno do Órgão. Evoca precedentes do Supremo. Alega contrariedade ao princípio da isonomia, mencionando tratamento diverso conferido a outros particulares. Diz da inércia do Órgão de Contas em determinar a liberação, embora instado por meio de diversas petições.
Requer, no campo precário e efêmero, a suspensão dos efeitos da indisponibilidade de bens ou, sucessivamente, o reconhecimento da perda de eficácia. No mérito, busca a cessação da medida. Postula seja determinada, à autoridade coatora, expedição de ofícios a órgãos de registro, para levantamento da constrição.
Por meio da petição/STF 73.246/2020, apresenta memorial reiterando o pedido de providência acauteladora.
2. Observem o disposto no artigo 44, § 2º, da Lei 8.443/1992, a versar a Lei Orgânica do Tribunal de Contas da União:
'Art. 44. No início ou no curso de qualquer apuração, o Tribunal, de ofício ou a requerimento do Ministério Público, determinará, cautelarmente, o afastamento temporário do responsável, se existirem indícios suficientes de que, prosseguindo no exercício de suas funções, possa retardar ou dificultar a realização de auditoria ou inspeção, causar novos danos ao Erário ou inviabilizar o seu ressarcimento.
[...]
§ 2º Nas mesmas circunstâncias do caput deste artigo e do parágrafo anterior, poderá o Tribunal, sem prejuízo das medidas previstas nos arts. 60 e 61 desta Lei, decretar, por prazo não superior a um ano, a indisponibilidade de bens do responsável, tantos quantos considerados bastantes para garantir o ressarcimento dos danos em apuração.'
No mesmo sentido é a dicção do artigo 274 do Regimento Interno do Órgão:
'Art. 274. Nas mesmas circunstâncias do artigo anterior, poderá o Plenário, sem prejuízo das medidas previstas nos arts. 270 e 275, decretar, por prazo não superior a um ano, a indisponibilidade de bens do responsável, tantos quantos considerados bastantes para garantir o ressarcimento dos danos em apuração, nos termos do § 2º do art. 44 da Lei 8.443, de 1992.'
Além de ter-se ato a envolver particular, a restrição foi determinada em 25 de abril de 2018 - acórdão 874/2018. Conforme relatório emitido pela Central Nacional de Indisponibilidade de Bens, juntado à petição inicial, permanece a constrição.
Surge relevante a causa de pedir atinente ao decurso de prazo.
3. Defiro a liminar, autorizando a livre movimentação dos bens da impetrante tornados indisponíveis em decorrência do acórdão 874/2018 do Tribunal de Contas da União, que deverá cientificar os órgãos de registro.
Curvando-me ao entendimento adotado pela Suprema Corte, determinei, no âmbito do processo TC Processo 014.888/2018-1, a imediata revogação da indisponibilidade de bens decretada à Andrade Gutierrez por meio dos itens 9.2, 9.3 e 9.4 do Acórdão 874/2018-TCU-Plenário.
Nesse sentido, considerando que, na prática, o pedido da ora agravante já foi atendido, entendo que há perda de objeto no presente agravo.
	Ante o exposto, voto por que o Tribunal adote a deliberação que ora submeto à apreciação deste Colegiado.
TCU, Sala das Sessões Ministro Luciano Brandão Alves de Souza, em 14 de outubro de 2020.
Ministro BRUNO DANTAS
Relator